【裁判字號】    92,判,1857
【裁判日期】    921225
【裁判案由】    有關教育事務
【裁判全文】
最  高  行  政  法  院  判  決                  九十二年度判字第一八五七號
    上  訴  人  甲○○
    法定代理人  乙○○
    被 上訴 人  高雄市立海青高級工商職業學校
    代  表  人  丙○○
    送達代收人  唐治民律師
右當事人間因有關教育事務事件，上訴人對於中華民國九十一年十月三十日高雄高等
行政法院九十一年度訴字第八八號判決，提起上訴，本院判決如左：
    主  文
上訴駁回。
上訴審訴訟費用由上訴人負擔。
    理  由
一、本件上訴人在原審起訴主張：（一）上訴人自八十九年九月入學後，被上訴人即
    因上訴人係二度重考生，主觀認定上訴人為「頑劣份子」，非但不善盡輔導與管
    教義務，反而對上訴人作不實記過及不當懲處，使得上訴人僅入學後二個月即被
    累記滿三大過、留校察看、輔導轉學等處分。上訴人依法向高雄市政府教育局家
    長申訴評議會申訴，經高雄市政府教育局分別以九十年八月三日高市教督字第二
    三八三八號及九十年八月十五日高市教督字第二四九二六號函附評議決定書，認
    上訴人申訴有理，被上訴人須撤銷上訴人高一上學期因「參與鬥毆」案之大過一
    次、下學期因「練習健康操遲到」之小過一次、警告十次及輔導轉學處分。被上
    訴人百般刁難，終於於九十一年一月二十九日始撤銷該處分。由此可證被上訴人
    於九十年十一月十二日高市海職訓字第一八○四號函及九十一年一月二十九日通
    知單之行政處分為違法。（二）依照「輔導學生行善銷過辦法」之目的乃在「輔
    導因過受處分學生改過自新，提供悔過機會」及承辦作業程序「銷過期滿經考核
    通過者始准銷過」係在導引曾被記過學生要註銷前過，回復清白之機會，學生所
    求是成績分數，記過紀錄既已註銷，前扣分數即應補回。且行善銷過辦法全部條
    文中並無僅註銷紀錄不註銷扣分規定，有欺騙學生之嫌。上訴人因留校察看而為
    銷除所扣分數，整學期中午烈日下努力拔草，卻於銷過期滿後無法對其成績有任
    何幫助，仍遭逼退處分，被上訴人處分實屬違法。且被上訴人獎懲會於九十年五
    月二十三日決議對上訴人輔導轉學，上訴人為轉換環境，於九十年七月二十四日
    辦妥轉學手續取得轉學證明書，惟因被上訴人未善盡輔導責任，卻故意出具操行
    不及格之證明，使上訴人報考高雄區公立高職轉學聯招，即因操行不及格而受阻
    ，喪失轉換環境之機會，後雖因高雄市政府教育局家長申訴評議會之決議，使上
    訴人得以繼續在被上訴人學校就讀，但上訴人長期遭受歧視、受浮濫不實之處分
    ，精神飽受折磨而改變其性情，消極無助、對人生觀及性情思想影響甚鉅。（三
    ）被上訴人獎懲會於作成不執行教育局決議之行為，對上訴人之應撤銷大過改記
    為兩小過，並連帶作成上訴人高一下學期及高二上學期均留校察看之處分，且為
    加速使上訴人退學而做出之高壓嚴苛之手段分述如下：１、上訴人前因病開刀復
    原後身體虛弱，高二上學期因升旗遲到及因病數節課遲到需請病假，但請假單均
    被導師拒絕准假，直至九十年十一月十三日上訴人又因病請假而導師不准，上訴
    人之法定代理人為證實學校實屬刁難，而以掛號函寄「家長請假證明書」至訓導
    處請假，結果仍未獲准而被記曠課。上訴人於九十年十二月十八號向被上訴人申
    訴始獲得撤銷之決定。由此可證，學校乃基於報復並且欲使上訴人退學而為之違
    法處分實為明確。２、被上訴人於九十年十月十五日及十二月十三日因上訴人未
    繫領帶等細故，即被以服裝不整等理由記警告兩次。九十年十月二日及十一月十
    二日、十三日因未交作業而被記警告三次，皆屬於嚴刑峻法。３、導師於綜合評
    鑑中無理由的扣上訴人五分，導致上訴人操行成績五十七分不及格，而再度被上
    訴人通知「輔導轉學」。由此亦可證之，導師之綜合評鑑扣五分之行為於法無據
    ，實為預設立場，有將上訴人退學之故意。（四）被上訴人於九十一年一月二十
    九日作成決議，撤銷被上訴人於九十年十一月十二日高市海職訓字第一八○四號
    處分，違法事證明確，依行政訴訟法第七條規定，合併請求被上訴人應給付上訴
    人三百五十萬元之損害賠償，各項目數額如下述：１、被上訴人對上訴人非但未
    盡輔導與管教責任，卻盡在作不實記過與不當懲處。被上訴人雖於九十一年一月
    二十九日撤銷對上訴人「記小過二次」「留校察看」、「輔導轉學」之處分，但
    對上訴人已造成人格、心靈、與學校互動上無法彌補之傷害，請求被上訴人應賠
    償一百萬元。２、上訴人因被上訴人不實與不當懲處，身心飽受折磨與煎熬，性
    格丕變，消極、頹喪、悲觀，幾近自閉，被上訴人應賠償上訴人精神上損害一百
    五十萬元。３、被上訴人以登載不實之德行成績，迫使上訴人喪失報考高雄區公
    立高職轉學聯招之良機，剝奪上訴人轉學權利與轉換新環境良機，造成上訴人繼
    續之精神折磨，應賠償一百萬元，為此訴請為如訴之聲明之判決。
二、被上訴人則以：（一）按「確認公法上法律關係成立或不成立之訴訟，於上訴人
    得提起撤銷訴訟者，不得提起」行政訴訟法第六條第三項定有明文。此於學理上
    稱為「確認訴訟之補充性」，換言之，公法上法律關係因行政處分而發生或消滅
    者，上訴人如有爭執，本應以訴願及撤銷訴訟請求撤銷原處分，若上訴人怠於為
    之，嗣再提起無起訴期間限制之確認訴訟，則行政處分之效力將永遠處於不確定
    狀態，不啻使訴願及撤銷訴訟成為贅文，抑且有害法律秩序之安定。經查，上訴
    人九十一年一月三十一日行政訴訟補充狀係請求「確認海青工商職校於九十年十
    月八日違法處分『留校察看』處分後所有對上訴人報復性處分均屬無效。曠課、
    警告、小過、導師扣分等均屬無效處分，回復上訴人於海青工商職校之學籍」。
    然查：因學生身分受學校之處分，得否提起行政爭訟，應就其處分內容分別論斷
    ，如學生所受處分係為維持學校秩序、實現教育目的所必要，且未侵害其受教育
    之權利者（例如記過、申誡等處分），除循學校內部申訴途徑謀求救濟外，尚無
    許其提起行政爭訟之餘地（司法院釋字第三八二號解釋理由書參照）。準此，前
    揭曠課、警告、小過、扣分等既係為維持學校秩序、實現教育目的所必要，且未
    侵害其受教育之權利，揆諸上開解釋理由書意旨，上訴人縱有不服，不惟不許提
    起確認訴訟，即訴願與撤銷訴訟亦不得為之。（二）「各級學校依有關學籍規則
    或懲處規定，對學生所為退學或類此之處分行為，足以改變其學生身分並損及其
    受教育之機會，自屬對人民憲法上受教育之權利有重大影響，此種處分行為應為
    訴願法及行政訴訟法上之行政處分。受處分之學生於用盡校內申訴途徑，未獲救
    濟者，自得依法提起訴願及行政訴訟」司法院釋字第三八二號解釋在案。故學生
    得提起行政爭訟者，僅於遭退學或類此足以改變其學生身分（如開除學籍），並
    損及其受教育機會之行政處分，且用盡校內申訴途徑，未獲救濟者，始得提起行
    政爭訟。準此，「留校察看」與「輔導轉學」之處分，均未改變上訴人之學生身
    分，亦未損及其受教育之機會，揆諸上開解釋意旨，上訴人自不得提起訴願及撤
    銷訴訟，遑論逕行提起確認訴訟。（三）依據司法院釋字第三八二號解釋，可知
    上訴人所提起之確認訴訟既非合法，其所合併提起損害賠償之請求亦失所附麗，
    當無行政訴訟法第七條適用之餘地。再者，行政訴訟法第七條規定：「提起行政
    訴訟，得於同一程序中，合併請求損害賠償或其他財產上給付」，依該條文義觀
    之，係將「損害賠償」與「或其他『財產上』給付」並列，則該條所稱之「損害
    賠償」顯係例示規定，其賠償範圍自應限縮於「財產上」之給付，而不及於「非
    財產上」之給付（即精神慰撫金）。另行政訴訟法亦無明文得請求賠償非財產上
    損害之特別規定，因此，本件上訴人起訴請求者，既均屬非財產上損害之範疇，
    揆諸上開說明，委無足取等語，作為抗辯。
三、原審斟酌全辯論意旨及調查證據之結果，以：按「上訴人之訴，依其所訴之事實
    ，在法律上顯無理由者，行政法院得不經言詞辯論，逕以判決駁回之。」行政訴
    訟法第一百零七條第三項定有明文。又提起任何訴訟，請求法院裁判均應以有權
    利保護必要為前提，具備權利保護必要者，其起訴始有值得權利保護之利益存在
    。再按，學生與學校間之法律關係為典型之「特別權利關係」類型之一，「特別
    權利關係」現雖基於有權利必有救濟之思潮，不再如傳統見解絕對排除其救濟之
    可能性，惟依司法院釋字第三八二號解釋「各級學校依有關學籍規則或懲處規定
    ，對學生所為退學或類似退學之處分行為，足以改變學生身份並損及其受教育之
    機會，自屬對人民憲法上受教育之權利有重大影響，對此種處分行為應為訴願法
    及行政訴訟法上之行政處分。受處分之學生於用盡校內申訴途徑，未獲救濟者，
    自得依法提起訴願及行政訴訟。」之意旨，惟於學生與學校間所得之爭訟，需注
    意：（一）對公私立學校一體適用。（二）所謂退學或類此處分，不問原因事實
    源於學業或操行皆包含在內，其中退學處分乃使學生喪失其身分，即其受教權利
    即受侵害，自得提起行政爭訟。至於留校察看、記過等處分，則不在得爭訟之列
    ，蓋未達改變學生身分程度。（三）需先用盡校內申訴途徑，且在申訴終了前，
    宜先停止原處分之執行，一旦提起訴願或行政訴訟，則執行原退學處分並不受影
    響。（四）受理爭訟事件之教育主管機關或行政法院應盡量尊重學校之裁量或判
    斷。經查，上訴人於八十九年九月間進入被上訴人學校資訊科就讀，於入學後二
    個月即遭被上訴人累記滿三大過及下學期留校察看等處分，九十年三月二十七日
    上訴人又因不參加「重要集會」記小過一次，被上訴人旋即於九十年五月二十三
    日緊急召開獎懲會，作出學期結束須輔導轉學之決議；上訴人不服分別於九十年
    六月十八日及九十年七月十八日向高雄市政府教育局家長申訴評議會申訴，經以
    九十年八月三日高市教督字第二三八三八號及九十年八月十五日高市教督字第二
    四九二六號評議決定書認上訴人申訴有理，被上訴人應撤銷上訴人高一上學期因
    「參與鬥毆」案之大過一次、下學期因「練習健康操遲到」之小過一次、警告十
    次及輔導轉學之處分。被上訴人依上開申訴決定重新裁量後，於九十年十月十六
    日再發通知單通知上訴人操行成績仍為五十六分，須再「留校察看」。上訴人不
    服，於九十年十月三十日請求被上訴人確認上開處分無效，被上訴人遂於九十年
    十一月十二日以高市海職訓字第一八○四號函將記大過一次之原處分改記二次小
    過；嗣被上訴人又於九十一年一月二十九日通知上訴人註銷「參與同學鬥毆」記
    小過兩次之處分等事實，有高雄市政府教育局九十年八月三日高市教督字第二三
    八三八號、九十年八月十五日高市教督字第二四九二六號函附高雄市政府教育局
    家長申訴評議委員會評議書、被上訴人訓導處九十年十月十六日通知單、被上訴
    人九十年十一月十二日高市海職訓字第一八○四號函附獎懲會議說明書、被上訴
    人九十一年一月十五日訓導會議紀錄及被上訴人訓導處九十一年一月二十九日通
    知書等影本附卷可稽，且為兩造所不爭執，足堪信實。次查，上訴人所爭執之被
    上訴人九十年十一月十二日高市海職訓字第一八○四號將原對上訴人所處「參與
    鬥毆」記大過一次處分，改記二次小過之處分，被上訴人業於九十一年一月二十
    九日以通知單通知上訴人註銷該項處分，並回復上訴人高一上學期德行六十二分
    、高一下學期德行七十八分之成績，且上訴人目前仍就讀於被上訴人學校，並未
    喪失學籍等情事，亦為兩造所不爭執，則依前開司法院釋字第三八二號解釋意旨
    「各級學校依有關學籍規則或懲處規定，對學生所為退學或類此之處分行為，足
    以改變其學生身分並損及其受教育之機會，自屬對人民憲法上受教育之權利有重
    大影響，此種處分行為應為訴願法及行政訴訟法上之行政處分。受處分之學生於
    用盡校內申訴途徑，未獲救濟者，自得依法提起訴願及行政訴訟。」係指人民因
    學生身分受學校之處分，得否提起行政爭訟，應就其處分內容分別論斷。如學生
    所受處分係為維持學校秩序、實現教育目的所必要，且未侵害其受教育之權利者
    （例如記過、申誡等處分），除循學校內部申訴途徑謀求救濟外，尚無許其提起
    行政爭訟之餘地。反之，如學生所受者為退學或類此之處分，則其受教育之權利
    既已受侵害，自應許其於用盡校內申訴途徑後，依法提起訴願及行政訴訟。況且
    該解釋理由書中特別強調「．．．對於其中涉及學生之品行考核、學業評量或懲
    處方式之選擇，應尊重教師及學校本於專業及對事實真象之熟知所為之決定，．
    ．．」，是揆諸首開解釋意旨，本件被上訴人對上訴人既未有退學或類此之處分
    行為，即無改變上訴人學生身分並損及其受教育之機會，上訴人對系爭記過或輔
    導轉學處分除循學校內部申訴途徑謀求救濟外，尚無許其提起行政爭訟之餘地，
    從而上訴人請求確認被上訴人九十年十一月十二日高市海職訓字第一八○四號之
    行政處分違法，即非法之所許。第按，學生之品行考核、學業評量或懲處方式之
    選擇，應尊重教師及學校本於專業及對事實真象之熟知所為之決定，已如前述；
    是被上訴人對於上訴人原受大過之處分，雖於上訴人申訴經評議委員會撤銷後，
    重為決定改記二小過，復於九十一年一月二十九日予以註銷，核均係學校就學生
    行為表現所為之考核及懲處方式之選擇，非得以事後被上訴人之註銷處分行為，
    即認被上訴人有不當之懲處等行為致上訴人之權利受有侵害，而得請求損害賠償
    。況且上訴人亦未能具體舉證確受有任何損害，是上訴人合併請求被上訴人給付
    上訴人三百五十萬元之損害賠償及法定遲延利息，即屬無據，因而為上訴人敗訴
    之判決。
四、本院核原判決依上開規定及說明，尚無違誤。上訴意旨仍執陳詞，指摘原判決偏
    袒不當，聲明廢棄。惟按對於高等行政法院判決之上訴，非以其有行政訴訟法第
    二百四十三條第一項及第二項各款所列違背法令為理由者，不得為之。行政訴訟
    法第二百四十二條、第二百四十三條定有明文。本件上訴意旨既未指明原判決有
    何行政訴訟法第二百四十三條第一項或第二項各款所列違背法令之具體事證，其
    提起上訴，於法本有未合。況原判決已依司法院釋字第三八二號解釋意旨，論明
    系爭被上訴人九十年十一月十二日高市海職訓字第一八○四號之函係將上訴人參
    與同學鬥毆之記大過一次處分改為記二次小過之處分（復於九十二年一月二十九
    日予以註銷）並非對學生所為退學或類似退學之足以改變學生身份並損及其受教
    育機會之處分，自不得依法提起訴願及行政訴訟，又合併請求損害賠償，其判決
    理由剖析論駁其為明確，上訴意旨無非上訴人持其主觀法律見解之歧異，斤斤指
    摘，核無足取，從而本件上訴意旨核無理由，應予駁回。
據上論結，本件上訴為無理由，爰依行政訴訟法第二百五十五條第一項、第九十八條
第三項前段，判決如主文。
中    華    民    國    九十二      年      十二      月    二十五      日
                    最 高 行 政 法 院  第 二 庭
                                審 判 長 法  官      陳  石  獅
                                         法  官      吳  錦  龍
                                         法  官      劉  鑫  楨
                                         法  官      高  啟  燦
                                         法  官      黃  合  文
右  正  本  證  明  與  原  本  無  異
                                         法院書記官  張  雅  琴
中    華    民    國    九十三      年      一        月      二        日


司法院資訊處製作；財團法人民間司法改革基金會備份。
